【裁判字號】    98,消債抗,278
【裁判日期】    981231
【裁判案由】    更生事件
【裁判全文】
臺灣臺北地方法院民事裁定           98年度消債抗字第278號
抗  告  人  甲○○原名：詹移.
代  理  人  楊俊雄律師
上列抗告人因聲請更生事件對於民國98年10月22日本院98年度消
債更字第375 號裁定提起抗告，本院裁定如下：
    主  文
抗告駁回。
抗告程序費用新臺幣壹仟元由抗告人負擔。
    理  由
一、本件抗告人抗告意旨略以：
    (一)原審裁定固以臺北縣每人每月最低生活費新臺幣（下同）
      1 萬792 元為計算抗告人生活費之標準，然並未加計抗告
      人兒子之生活費用，且另加計抗告人每月另必須支出之房
      租1 萬1700元後，抗告人每月生活必要支出即應計為3 萬
      3284元，收入仍不足支應每月生活必要支出，原審裁定計
      算已有違誤。
    (二)原審裁定認抗告人對於新光銀行汽車貸款部分已於民國98
      年9 月16日清償完畢，無須再繳納汽車貸款，並將之加計
      為抗告人之收入一部等情。惟抗告人實係因98年2 月2 日
      腎結石開刀，無法工作數月，為免遭銀行委外業者為強制
      執行，而另向第三人張恩莉借款7 萬2000元以清償車貸，
      抗告人實際債務狀況並未減少，仍須不定期償還債務。
    (三)又原審認抗告人每月收入達到3萬5000元，且加計無需償
      還之汽車貸款每月8000元，而據為認定抗告人總收入為4
      萬3000元云云。惟抗告人係以計程車為業，收入本非屬固
      定，且此係在抗告人延長工作時間之情形下始有可能達到
      ，並非必然；遑論抗告人身體狀況特殊，屬於重度肢體殘
      障且血液循環較差，無法如健康正常人每天均將工作時間
      延長，是目前每月平均收入僅能維持每月3萬元左右，即
      屬正常收入，更何況金融風暴尚未結束、臺北捷運內湖線
      通車，皆對計程車業產生很大衝擊。至於，每月汽車貸款
      8000元部分，則如前所述，仍須不定期償還款項於第三人
      張恩莉，尚仍不得加計為抗告人收入。
    (四)承上，抗告人目前財產僅有一台計程車，身體有9 年的腰
      部以下癱瘓及脊髓損傷病史，若非為處理銀行債務及扶養
      小孩，亦無需每日靠止痛藥物及尿路感染之苦，長時間開
      車工作以致受傷的脊髓骨壓迫變形，祈請考量抗告人之身
      體及實際收入狀況，該最大債權銀行中國信託商業銀行所
      提出之償還方案即零利率、以163 期、每月固定3500元方
      案，實非抗告人所能負荷。抗告人絕對有還款誠意，原審
      裁定認事用法有所違誤，爰依法提起本件抗告等語。併為
      聲明：原裁定廢棄，請准裁定宣告抗告人更生程序開始。
二、按債務人不能清償債務或有不能清償之虞者，得依本條例所
    定更生或清算程序，清理其債務，消費者債務清理條例（下
    稱消債條例）第3 條定有明文。又聲請更生或清算不合程式
    或不備其他要件者，法院應以裁定駁回之，但其情形可以補
    正者，法院應定期間先命補正，復為同條例第8 條所明定。
    蓋消費者債務清理條例之立法目的，乃認陷於經濟上困境之
    消費者若任其於惡性循環之債務窘境中自生自滅，其將衍生
    嚴重之社會問題，致難以維持安定之社會經濟秩序，故有予
    之分別情形依更生或清算之程序清理其債務之必要，藉以妥
    適調整其與各相關債權人等間之權利義務關係，以謀求消費
    者經濟生活之更生機會，從而健全社會經濟發展。惟私法上
    之債之關係，係以當事人間之信賴關係為基礎，為社會經濟
    組織之重要支柱，故當事人於以法律行為追求自己之利益之
    際，亦應顧及對方之利益，並考量債權債務在社會上之作用
    ，本於誠實及信用之原則，行使其債權及履行其債務。如其
    總財產確有不能清償債務或有不能清償之虞者，始能聲請更
    生或清算。
三、經查：
    (一)本件抗告人於自承其係以計程車為業，且因身體狀況特殊
      屬於重度殘障，其並無法如正常人每天均將工作時間延長
      ，以增加工作收入，是現今每月平均收入於扣除油耗後僅
      能維持約3 萬元左右等情，就此抗告人雖有於原審提出乙
      種診斷證明、駕駛執照、汽車行車執照、計程車駕駛人執
      業登記證等為證（見原審卷第9 至12頁），惟其並未能確
      切提出每月收入之證明，則本院衡以抗告人於前置協商收
      入切結書關於每月收入之記載（見原審卷第20頁），及抗
      告人向最大債權銀行即中國信託商業銀行申請前置協商時
      ，該債權銀行亦係以平均每月3 萬元之收入為計算抗告人
      負擔還款方案標準（見原審卷第144 至148 頁）；復參酌
      抗告人前揭所陳，即應以每月收入所得平均實約3 萬元，
      為認定抗告人有無不能清償債務或有不能清償之虞之依據
      。
    (二)查抗告人依財產狀況及收入狀況說明書所載固主張其每月
      必要生活支出包括房屋租金1萬1700元、抗告人及兒子膳
      食支出1萬800元、兒子之交通費用4000元、其他家庭生活
      必要雜費6199元（包含水費、電費、瓦斯費、網路費、手
      機費、醫療費及定期汽期保養費等）、勞健保費645元，
      合計每月必要生活支出為3萬3344元，已屬維持人性尊嚴
      最低生活所必須，原審裁定雖逕以抗告人每月基本生活支
      出超逾1萬7209元部分（抗告人基本生活費1萬792元及扶
      養費6417元）為非必要為由，即遽認定抗告人每月可清償
      協商債務之餘額，然並未考量抗告人另有房屋租金之支出
      ，實難令抗告人信服云云。惟按消債條例更生、清算制度
      之立法目的，既係為使不幸陷入經濟困境之債務人得以清
      理債務、重建生活，並在清理過程中保有符合人性尊嚴之
      最低基本生活，但非維持債務人過去之慣常生活，是於評
      估債務人是否有不能清償債務或有不能清償之虞時，即不
      得由債務人任意主張其基本生活費用之數額，而是債務人
      在其生活受相當程度之限制情況下，於維持基本生活之能
      力範圍內盡力清償債務，否則將造成揮霍無度致難以履行
      者，反而更容易進入更生程序之不合理現象。是以，經細
      究抗告人及兒子前揭每月必要生活費用之支出明細項目，
      合計已達3萬3344元，明顯超過一般人每月最低生活標準
      ，殊非合理；復依抗告人於原審所陳，其積欠債權銀行之
      債務總金額為62萬3746元，且尚有民間債權人未為清償，
      則以抗告人債務欠款情形，其本應較一般人更盡力節省開
      支，撙節開銷以利還款，故本院爰參酌行政主計處公告之
      98年度每人每月最低生活費用（乃以每年家庭收支調查，
      計算出平均每人每月消費支出之60％作為最低生活費用）
      ，臺北縣平均每人每月最低生活費用為1萬792元，且查前
      開平均每戶家庭消費支出之核算基礎，業已包括食衣、房
      地租、保健醫療、交通通訊、娛樂教育、雜項等細項支出
      在內。據此，本件抗告人前揭主張每月必要支出之項目，
      均涵攝於前揭每月最低生活費之範疇，不得另行主張扣除
      ，則抗告人及其兒子之每月必要生活支出應各計為1萬792
      元，若有超逾上開數額部分，即非屬合理必要支出，且有
      浪費之嫌。
    (三)又依民法第1118條之本文規定，因負擔扶養義務而不能維
      持自己之生活者，得免除其義務。本件抗告人列有一名子
      女之扶養費用，作為其必要支出之項目，並謂雖與前配偶
      楊惠華約定共同監護，然其未盡應有之照顧義務及扶養義
      務，亦未給予其子必要之生活費用，全部均由抗告人行使
      負擔等情。據此，縱本件抗告人陳稱其現有財務狀況不足
      負擔協商金額之情形屬實，然審酌抗告人其經濟窘困情形
      及前配偶未履行扶養義務之不利益，其抗告人選擇負擔另
      一半之扶養費用，乃係基於保護教養子女之責任，但其本
      應優先清償自身債務之前提下，先與前配偶或其他扶養義
      務人，進一步協調該扶養費用公平負擔之可能性，而非均
      列為每月必要生活費用，致抗告人收入不足清償債務之歧
      異現象；遑論，依抗告人所提出之戶籍謄本所載，抗告人
      之兒子為79年5月27日出生，將於99年5月27日成年，衡諸
      現今社會情況及家庭狀況，應可尋求工讀機會以減輕抗告
      人扶養費用之負擔，而非造成抗告人負擔，降低抗告人之
      還款能力。若非如此，無疑抗告人將保護教養子女之責任
      ，轉嫁由多數債權人負擔，對之有所不公。況按前揭法文
      之規定，抗告人在不能維持自己生活之情形下，尚免負子
      女之扶養義務。故抗告人將其配偶應負擔之扶養費部分列
      為必要支出，應非合宜。抗告人所應負擔其兒子之生活費
      用為5396元。
    (四)是以，更生、清算之聲請，既係責任財產制度下最後之手
      段，須以債務人實質上已不能清償者為限，乃消債條例第
      3 條所明定。而承前所述，抗告人平均每月實際收入所得
      以3 萬元為計算，於扣除其每月必要生活費用1 萬792 元
      及其應負擔之扶養費用5396元後，仍應有餘1 萬3812元之
      額，尚非無能力就中國信託商業銀行所提之還款方案月繳
      3500元為成立前置協商，自無不能清償債務之情事。況就
      抗告人所餘金額於達成前置協商後，更亦得負擔其前配偶
      未能負擔之扶養費用。故抗告人主張其未能接受最大債權
      銀行建議之還款方案，要無可採。
    (五)附此敘明，本院復經細究抗告人所提出之郵政存簿儲金簿
      影本（見原審卷第137 頁），可知抗告人於98年7 月份領
      有租金補助3200元、及98年8 月份亦領有二筆身障補助各
      4000元，就此補助收入部分均未見抗告人詳為說明，則抗
      告人所領取之補助數額為何？是否現仍繼續領取中？其每
      月際收入是否確為約3 萬元？即不無疑問，本院尚難認抗
      告人已就其財產收入狀況詳為闡明。加之，依抗告人所陳
      就新光銀行每月應繳納8000元之汽車貸款部分，其業已清
      償完畢，雖其陳稱仍須不定時償還對第三人張恩莉之民間
      債權，惟抗告人均未能具體提出確有償還之事證，或係就
      該筆款項如何運用詳為說明，堪認抗告人每月實際收入應
      較其主張之3 萬元數額為多。因此，衡以抗告人收入現況
      難認其履行債權銀行提出之協商方案有何重大困難。
四、從而，抗告人之抗告理由均非可採。原審法院以抗告人並無
    不能清償債務或有不能清償之虞為由，而駁回抗告人聲請之
    裁定，於法並無違誤，抗告人仍執前詞謫原裁定為不當，求
    予廢棄云云，為無理由，應予駁回。
五、據上論結，本件抗告為無理由，依消費者債務清理條例第15
    條，民事訴訟法第495 條之1 第1 項、第449 條第1 項、第
    95條、第78條，爰裁定如主文。
中    華    民    國    98    年    12    月    31    日
                  民事第四庭審判長  法  官  周祖民
                                    法  官  余明賢
                                    法  官  趙子榮
以上正本證明與原本無異。
本裁定不得抗告
中    華    民    國    98    年    12    月    31    日
                                    書記官  謝榕芝

司法院資訊處製作；財團法人民間司法改革基金會備份。
